臺灣高等法院民事判決　　　　　　　　　 99年度上字第506號
上　訴　人　潘孟安
　　　　　　蘇震清
上二人共同
訴訟代理人　周春米律師
　　　　　　林玉芬律師
上　一人之
複　代理人　王資元律師
共　　　同
訴訟代理人　顧立雄律師
複 代 理人　陳一銘律師
被 上 訴人　彭愛佳
訴訟代理人　林正疆律師
上列當事人間請求損害賠償事件，上訴人對於中華民國99年3月3
1日臺灣臺北地方法院98年度訴字第1197號第一審判決提起上訴
，本院於100年10月19日言詞辯論終結，判決如下：
    主  文
原判決關於命上訴人應連帶在中國時報、聯合報、自由時報、蘋
果日報全國版頭版，以二十號字體、二分之一版面即寬三十二公
分、高二十六公分之篇幅，刊登如附件所示之道歉聲明壹部分
日；命上訴人潘孟安應在中國時報、聯合報、自由時報、蘋果日
報全國版頭版，以二十號字體、二分之一版面即寬三十二公分、
高二十六公分之篇幅，刊登如附件所示之道歉聲明貳部分日部
分，暨訴訟費用（除確定部分外）之裁判均廢棄。
前開廢棄部分，被上訴人在第一審之訴駁回。
第一、二審訴訟費用（除確定部分外）由被上訴人負擔。
    事實及理由
一、按在第二審為訴之變更或追加，非經他造同意，不得為之，
    但擴張或減縮應受判決事項之聲明者，不在此限，民事訴訟
    法第446條第1項及第255條第1項第3款分別定有明文。查被
    上訴人於原審請求上訴人於中國時報、聯合報、自由時報、
    蘋果日報全國版頭版1/2版面，刊登寬35.5公分、高26公分
    之道歉啟事，嗣於本院就其寬度減縮為32公分（見本院卷(二)
    73、74頁），核屬減縮應受判決事項之聲明，依上開規定，
    無庸經上訴人同意，應予准許。
二、被上訴人主張：衛生署長葉金川及朝野立法委員於民國（下
    同）97年10月3日上午，應邀參與糕餅業者同業公會於立法
    院就國內三聚氰胺（melamine）毒奶粉事件所舉辦之公聽會
    ，詎上訴人前往該公聽會場，見葉金川離開之際而予攔阻，
    並生言語及肢體衝突，被上訴人與在場記者則同喊「為什麼
    要打架、不要打架」、「委員你們為什麼要打架」、「立委
    怎麼可以打人啊」、「有話好好說，為什麼要打人啊」、「
    民進黨立委為什麼要使用暴力啊」、「委員可以在立法院打
    人嗎」等語，而上訴人於上開事件發生15分鐘、新聞報導播
    出前，旋即在立法院民主進步黨（下稱民進黨）團召開記者
    會，聲稱本件衝突、上訴人之暴力行為及葉金川遭毆打等情
    ，均係被上訴人「惡意扭曲報導」、「自導自演」、「使用
    言語暴力」云云，指摘污衊被上訴人之人格，且上訴人潘孟
    安再於記者會後接受三立電視臺新聞專訪時，指稱被上訴人
    為「黑心記者」嚴重侮辱被上訴人，翌日全國各大平面媒體
    均以巨幅版面報導前開誹謗、侮辱言詞，令被上訴人之名譽
    、尊嚴、職業上信用掃地，甚且遭誤信上訴人之選民、支持
    者寄發書信恐嚇、侮辱而生活於恐懼中。其後，葉金川於97
    年10月7日至立法院備詢時，指稱「我被暴力脅迫」、「我
    的脖子被勒」、「我的後頸被打」等語，顯見被上訴人與現
    場多位記者上述言論並非空穴來風，並無不妥，且新聞記者
    首重報導客觀真實，指控記者「扭曲報導」、「自導自演」
    、「言語暴力」，形同指稱此記者毫無職業道德、造假欺詐
    群眾，將被上訴人之職業尊嚴、形象破壞殆盡，形同人格謀
    殺，使被上訴人無顏立足新聞界，爰考量上訴人上開言論不
    受大法官會議釋字第509號解釋之保護，及對於被上訴人權
    利之傷害程度等情，依民法第18條、第184條第1項前段、第
    185條第1項前段、第195條第1項規定，求為命：(一)上訴人應
    連帶將如附件所示道歉聲明壹、以20號字體、1/2版面（寬
    35.5 公分、高26公分）篇幅刊登在中國時報、聯合報、自
    由時報、蘋果日報全國版頭版3日。(二)上訴人潘孟安應將如
    附件所示道歉聲明貳、以20號字體、1/2版面（寬35.5公分
    、高26公分）篇幅刊登在中國時報、聯合報、自由時報、蘋
    果日報全國版頭版3日之判決。原審判決上訴人敗訴，上訴
    人不服提起上訴，被上訴人則減縮應受判決事項之聲明如上
    。並答辯聲明：上訴駁回。
三、上訴人則以：97年10月3日上午之推擠事件，並無立委打人
    、打架情事，上訴人猶無任何有意思拉扯、推擠行為，被上
    訴人當日所為「為什麼要打架？為什麼要打架？不要打架啦
    !」、「怎麼可以這樣打人啦!」、「立委怎麼可以這樣打人
    啊!」、「立法院裡面怎麼可以打人啊!」、「可以在立法院
    打人嗎？委員怎麼可以這樣子？可以在立法院打人嗎？」、
    「立委為什麼要打架？」等陳述，顯違其現場所見事實。嗣
    上訴人針對攸關全民生命權之三聚氰胺公共衛生議題及其衍
    生之上開推擠事件，於立法院內召開記者會重申此議題之重
    要性，並澄清及譴責現場記者所為不實之暴力指控，且於會
    後受訪時對違反新聞倫理公約之黑心記者作合理評論，均在
    立委監督行政之職權範圍，其言論受憲法第73條規定之保障
    。又刑法第310條第3項、第311條及大法官會議釋字第509號
    解釋，均在折衷保護名譽及言論自由，基於法律秩序統一性
    ，應列為侵權行為阻卻不法事由，且上訴人係為重申三聚氰
    胺公共衛生議題之重要性，並捍衛自身名譽及維護社會大眾
    知的權益，合理評論被上訴人不符客觀事實及新聞倫理之報
    導，屬善意自衛、自辯或保護合法之利益者，及對於可受公
    評之事為適當之評論，而得阻卻違法，應不構成妨害名譽之
    侵權行為，縱認上訴人構成侵權行為，惟兩造均屬公眾人物
    ，則登報道歉亦非屬回覆名譽所必要，若認登報道歉為回覆
    名譽所必要，然被上訴人請求登報之數量、日數、內容、排
    版、費用等，顯與欲保護之法益有所失衡，過度侵害言論自
    由而生寒蟬效應，有違憲法第11、23條、民法第195條第1項
    後段規定，且其費用高達新臺幣2,955萬元，顯高於因侵害
    其他人格權如生命、身體所生之損害賠償數額，違反憲法第
    7條揭諸之平等原則等語，資為抗辯。並上訴聲明：(一)原判
    決關於命上訴人應連帶在中國時報、聯合報、自由時報、蘋
    果日報全國版頭版，以20號字體、2分之1版面即寬32公分、
    高26公分之篇幅，刊登如附件所示之道歉聲明壹部分3日；
    命上訴人潘孟安應在中國時報、聯合報、自由時報、蘋果日
    報全國版頭版，以20號字體、2分之1版面即寬32公分、高26
    公分之篇幅，刊登如附件所示之道歉聲明貳部分3日部分廢
    棄。(二)前廢棄部分，被上訴人在第一審之訴駁回。
四、兩造不爭執事項（見本院卷(一)第7頁、第153頁反面、卷(二)第
    187頁）：
  (一)97年9月間，大陸地區添加三聚氰胺（melamine）奶粉流入
    市面事件發生，引起恐慌，行政院衛生署署長林芳郁因之辭
    職，由葉金川接任。97年10月3日上午8時30分許，民進黨團
    邀葉金川率單位主管參加該黨團之早餐會，因葉金川已訂有
    工作會報，乃指派業務主管參加，不為民進黨團接受；同日
    上午10時許，葉金川按其原訂行程，與部分立法委員應糕餅
    業者同業公會之邀，參與該公會在立法院101會議室所舉辦
    之「喝牛奶、吃麵包、拼經濟」公聽會，迄10時30分許公聽
    會結束，欲返回衛生署參加11時之會議，在會議室門口遇大
    量媒體記者及上訴人，記者見葉金川，開始推擠。
  (二)臺灣臺北地方法院（下稱臺北地院）98年度易字第1744號刑
    事判決附件1、2、3之勘驗筆錄內容（見原審卷第161頁反面
    -第170頁）。
  (三)97年10月3日民進黨團立法院記者會之光碟內容（即上證6光
    碟、見本院卷(一)第93頁）及其譯文（見本院卷(一)第142-145
    頁）。
  (四)原證7光碟（見原審卷第67頁）僅攫取上證6光碟之一部分，
    原證8（見原審卷第68-69頁）為原證7之譯文，原證8譯文所
    載之發言人。
  (五)上訴人潘孟安於97年10月3日上午立法院民進黨團記者會中
    ，陳稱：「…但是我們更遺憾的要譴責的，更有人刻意在混
    亂之中來製造衝突，而且用言語暴力製造，邀請變成一種暴
    力脅迫相向，我們很遺憾也要譴責這個中視的記者彭愛佳，
    她就是國民黨大黨鞭林益世的太太，當場一直都還在邀請講
    話，她都一直講『怎麼打人、怎麼打人』，我們都當場，我
    還問張碩文『你什麼時候打人？』我們大家都在搖頭看，原
    來證據在這裡，就是國民黨的書記長張碩文要捍衛署長，包
    括衛生署的國會聯絡人，將這個署長的脖子架住了，不讓他
    讓我們受邀請，張碩文跟國會聯絡人羅木材的手架住葉金川
    署長，居然彭愛佳一直高喊『立委打人、立委打人』，那是
    張碩文打人囉？為什麼一個單純的黨團邀請，會變成演造成
    這樣，我們感到遺憾，我們也要譴責，這種比暴力更暴力的
    惡意扭曲報導，這是我們黨團要嚴厲的譴責的」。上訴人蘇
    震清亦於97年10月3日上午立法院民進黨團記者會中，陳稱
    ：「…但是我們更納悶的是，竟然在這個邀請的當中，推擠
    過程中，媒體那麼多，竟然有人用言語的暴力，就是剛才潘
    委員講的彭愛佳記者，在那邊自導自演的說有人打人、有打
    人，我想事實的真相可以還原的，剛才也提供影片給大家看
    ，是國民黨的張碩文，他用他的手勒住了葉金川署長，我想
    證據是會說話的，我們在這邊也一同嚴厲的譴責」（見原審
    第67-69頁錄影光碟暨譯文）。
  (六)上訴人潘孟安於97年10月3日接受三立電視臺記者訪問時，
    稱：「別的媒體也看不下去，媒體拍的，馬上拍的拿給我們
    看，我們剛好就是舉證啊，當這個黑心官員要走的時候，有
    黑心的記者就開始在那邊喊什麼說『打人打人』，我們自己
    大家都在張頭張望，到底誰在打人」（見原審卷第17、25頁
    之錄影光碟暨譯文）。
  (七)葉金川署長當日離開立法院後未久即因頭暈（dizziness）
    、心悸（palpitation）、臉紅（facial flush）、血壓升
    高（160/110毫米汞柱）入住國立臺灣大學醫學院附設醫院
    ，主訴「遭立委勒住脖子」，診斷檢驗結果為高血壓（
    hypertension）及左側脖子軟組織腫脹（soft tissue
    swelling, left neck），經藥物治療降低血壓、狀況穩定
    後於翌日出院（參見臺灣臺北地方法院檢察署97年度他字第
    9253號偵查卷第21-23頁出院病歷摘要）。
  (八)葉金川署長於97年10月間在立法院答覆蘇震清質詢，稱：「
    我是被脅迫沒有辦法…不是記者，我要走出議場，是被暴力
    脅迫（遭打斷）…我不曉得是誰啊…我沒有人身自由啊，在
    大院（遭打斷）…是啊！是暴力脅迫，但是我不曉得是誰啊
    …我走不出立法院，我要回衛生署…被很多人暴力脅迫，我
    不管他是誰…蘇委員，我的脖子被勒，我的後頸被打（遭打
    斷）…架住我脖子的是從這一邊勒住，讓我沒有辦法喘氣，
    這可以查證的嘛，是誰（遭打斷）…我沒有講過任何人…我
    的後頸（遭打斷）…我的後頸（遭打斷）…我的後頸受傷…
    勒住我的脖子…我的脖子受傷，不叫被打…他（指張碩文）
    是來保護我…來保護我會那樣勒住我嗎…還有其他人勒著我
    的脖子…我也不知道，請大院能夠調查清楚…只因為是這樣
    ，就可以勒死人嗎…那樣勒住我的脖子，那不是暴力嗎…查
    清楚是誰勒住我的脖子使我受傷，我跑不動，請王院長來幫
    忙保護我能夠出去…沒有造謠及抹黑…如果他（指張碩文）
    有勒，我也會告他，就是有人讓我受傷了…」（見原審卷第
    59-60頁立法院公報院會紀錄）。
五、被上訴人主張上訴人以言詞誹謗、侮辱其名譽、尊嚴、職業
    上信用，依民法第18條、第184條第1項前段、第185條第1項
    前段、第195條第1項規，上訴人應登報向被上訴人道歉等情
    ，為上訴人所否認，並以前揭情詞置辯。
六、上訴人得否依憲法第73條之規定免負責任部分：
  (一)按立法院委員在院內所為之言論及表決，對院外不負責任，
    憲法第73條定有明文，惟憲法第73條規定立法委員言論及表
    決之免責權，係指立法委員在立法院內所為之言論及表決，
    不受刑事訴追，亦不負民事賠償責任，除因違反其內部所訂
    自律之規則而受懲戒外，並不負行政責任之意；憲法第73條
    規定立法委員在院內所為之言論及表決，對院外不負責任，
    旨在保障立法委員受人民付託之職務地位，並避免國家最高
    立法機關之功能遭致其他國家機關之干擾而受影響，為確保
    立法委員行使職權無所瞻顧，此項言論免責權之保障範圍，
    應作最大程度之界定，舉凡在院會或委員會之發言、質詢、
    提案、表決以及與此直接相關之附隨行為，如院內黨團協商
    、公聽會之發言等均屬應予保障之事項；越此範圍與行使職
    權無關之行為，諸如蓄意之肢體動作等，顯然不符意見表達
    之適當情節致侵害他人法益者，自不在憲法上開條文保障之
    列；至於具體個案中，立法委員之行為是否已逾越保障之範
    圍，於維持議事運作之限度內，固應尊重議會自律之原則，
    惟司法機關為維護社會秩序及被害人權益，於必要時亦非不
    得依法行使偵審之權限，司法院大法官會議第401號、第435
    號解釋闡釋甚明。
  (二)本件上訴人2人固均為立法委員，再依兩造所不爭執之97年3
    月10日民進黨團在立法院內召開之記者會光碟及其譯文（見
    本院卷(一)第93、142-145頁）所示，可知該次記者會固藉以
    呼籲各界重視三聚氰胺公共衛生議題及說明主管機關衛生署
    署長葉金川拒絕至民進黨團作相關之政策說明，上訴人2 人
    有關此部分之發言或可謂係與質詢直接相關之附隨行為而在
    憲法第73條規定之立法委員言論免責權範圍內；惟其等就有
    關被上訴人之言論，諸如「有人刻意在混亂之中來製造衝突
    ，而且用言語暴力製造」、「這種比暴力更暴力的惡意扭曲
    報導」、「竟然有人用言語的暴力」、「彭愛佳記者，在那
    邊自導自演的說有人打人、有打人」等語，均係針對被上訴
    人個人於採訪過程中所言立委打人係屬不實所為之言論，且
    此等言論無論自記者會之全部內容綜合觀察，或依一般客觀
    之情形，均無從認上訴人2人上開對被上訴人之相關言論，
    可防免行政機關藉機規避民意監督及敦促衛生署署長早日至
    立法院進行報告，兩者間難認有因果關係存在，自非就任何
    法案、預算、行政機關之職務、執行為提案、起草、協商、
    表決、討論、監督、質詢，且被上訴人並非公務人員，此亦
    為上訴人所不爭執，是上訴人2人於該記者會針對被上訴人
    所發表之言論，縱在立法院內，仍與立法委員職務毫無干係
    ；又上訴人2人係對被上訴人於新聞採訪過程中大喊立委打
    人之事，於前開記者會針對被上訴人個人為上開言論，要難
    認與葉金川未依邀請至民進黨團早餐會作報告致其等問政權
    遭忽視有何關連；上訴人2人援此認其等對被上訴人所為言
    論，或為防免行政機關規避民意監督及促使衛生署署長早日
    至立法院進行報告，或為澄清立法委員問政權遭忽視，均係
    行使立法委員職權，抗辯其等應受立法委員言論免責權之保
    障云云，亦屬無據。
七、上訴人應否負侵權行為責任部分：
  (一)按言論自由為人民之基本權利，有個人實現自我、促進民主
    政治、實現多元意見等多重功能，維護言論自由即所以促進
    民主多元社會之正常發展，與個人名譽之可能損失，兩相權
    衡，顯然有較高之價值，國家應給予最大限度之保障，使個
    人名譽為必要之退讓。而權衡個人名譽對言論自由之退讓程
    度時，於自願進入公眾領域之公眾人物，或就涉及公眾事務
    領域之事項，更應為較高程度之退讓。是行為人對於公眾人
    物或所涉公眾事務，以善意發表言論，或對於可受公評之事
    為適當之評論，或行為人雖不能證明言論內容為真實，但就
    其所言為真實之舉證責任，仍應有相當程度之減輕（證明強
    度不必至客觀之真實），且不得完全加諸於行為人。倘依行
    為人所提證據資料，可認有相當理由確信其為真實，或對於
    行為人乃出於明知不實故意捏造或因重大過失、輕率、疏忽
    而不知其真偽等不利之情節未善盡舉證責任者，均不得謂行
    為人為未盡注意義務而有過失。縱事後證明其言論內容與事
    實不符，亦不能令其負侵權行為之損害賠償責任（最高法院
    95年度台上字第2365號裁判意旨參照）。又按事實陳述與意
    見表達本未盡相同，前者具有可證明性，後者乃行為人表示
    自己之見解或立場，屬主觀價值判斷之範疇，無所謂真實與
    否，在民主多元社會，對於可受公評之事，即使施以尖酸刻
    薄之評論，固仍受憲法之保障。惟事實陳述本身涉及真實與
    否之問題，倘行為人就事實陳述之相當真實性，未盡合理查
    證之義務，依其所提證據資料，在客觀上不足認其有相當理
    由確信為真實者，該不實之言論，即足以貶損他人之社會評
    價而侵害他人之名譽。於此情形，縱令所述事實係出於其疑
    慮或推論，亦難謂有阻卻違法之事由，並應就其因故意或過
    失，不法侵害他人之名譽，負侵權行為之損害賠償責任。又
    民法上名譽權侵害之成立要件，被害人對行為人陳述事實為
    不實之消極事實，本不負舉證責任，上開攸關侵害他人名譽
    「阻卻違法性」之合理查證義務，自應由行為人依個別事實
    所涉之「行為人及被害人究係私人、媒體或公眾人物」「名
    譽侵害之程度」、「與公共利益之關係」「資料來源之可信
    度」「查證對象之人、事、物」「陳述事項之時效性」及「
    查證時間、費用成本」等因素，分別定其合理查證義務之高
    低，以善盡其舉證責任，始得解免其應負之侵權行為責任，
    俾調和言論自由之落實與個人名譽之保護（最高法院98年度
    台上字第1129號裁判意旨參照）。
  (二)查被上訴人主張衛生署長葉金川及朝野立法委員於97年10月
    3日上午，應邀參與糕餅業者同業公會於立法院就國內三聚
    氰胺毒奶粉事件所舉辦之公聽會，詎上訴人前往該公聽會場
    ，見葉金川離開之際而予攔阻，並生言語及肢體衝突，被上
    訴人與在場記者則同喊「為什麼要打架、不要打架」、「委
    員你們為什麼要打架」、「立委怎麼可以打人啊」、「有話
    好好說，為什麼要打人啊」、「民進黨立委為什麼要使用暴
    力啊」、「委員可以在立法院打人嗎」等語，被上訴人並自
    陳其在現場為採訪之記者（見本院卷(二)第254頁），被上訴
    人對其為電視臺之主播，且其配偶為國民黨立法委員林益世
    亦不爭執，則被上訴人屬媒體亦屬公眾人物。而上開葉金川
    離開之際遭攔阻，並生言語及肢體衝突之畫面，及女性當場
    喊「立委為什麼要打人哪？」、「來立法院為什麼要打人哪
    ？」之聲音，隨即於同日經三立新聞臺為影像、聲音之播出
    並經主播為口頭播報等情，亦有被上訴人所提之97年10 月3
    日三立新聞報導光碟、三立新聞畫面及逐字譯文可憑（見原
    審卷第17-27頁）；再依被上訴人於原審所提案發現場全程
    影音光碟（見原審卷第28頁）經上訴人潘孟安提出於臺北地
    院98年度易字第1744號刑事案件（見臺北地院98年度易字第
    1744號刑事卷第36、37頁），並經承審法官進行勘驗其內容
    如該案刑事判決附件1中視新聞光碟勘驗筆錄（見原審卷第
    161頁反面至第163頁反面）所示，及該刑案檢察官向TVBS無
    線衛星電視臺索取之DVD光碟（見臺灣臺北地方法院檢察署
    97年度他字第9253號偵查卷第14頁），亦經該刑事承審法官
    進行勘驗其內容如該案刑事判決附件3新聞畫面（見原審卷
    第165-167）所示，亦均呈現該言語及肢體衝突之畫面，及
    女記者當場喊「為什麼要打架、不要打架」、「委員你們為
    什麼要打架」、「立委怎麼可以打人啊」、「有話好好說，
    為什麼要打人啊」、「民進黨立委為什麼要使用暴力啊」、
    「委員可以在立法院打人嗎」、「為什麼要打架」、「可以
    在立法院上打人嗎」、「怎麼可以打人啊」、「為什麼要打
    架」之聲音；即被上訴人在現場進行採訪時所為發言，將隨
    採訪現場之畫面同為新聞播出之內容，則被上訴人現場所為
    發言自屬新聞報導。被上訴人雖主張伊僅在現場做採訪，現
    場並無SNG連線，伊更非在現場連線向電視觀眾報導新聞，
    伊喊「立委為什麼要打人哪？」等語，僅屬一般民眾於街頭
    目睹糾紛衝突之反應，自非報導云云。然以被上訴人既身為
    電視臺主播並受派至國會殿堂立法院作現場採訪，自為資深
    之媒體人，則其對包括雇主中國電視臺在內之電子媒體，會
    將現場採訪畫面及同時收錄於畫面內之聲音（包括採訪記者
    之聲音）透過電視臺新聞播出傳送至全國觀眾面前之可能性
    及其高低，要難謂為不知，是被上訴人依其在現場採訪時就
    現場觀察之狀況所為言論，足以影響民眾對現場狀況之瞭解
    ，自屬其於採訪時就現場狀況所為之報導。被上訴人僅以當
    時並未作SNG現場連線，其當時所言立委為何要打人等語，
    並非報導云云，自不足取。
  (三)次查證人即當時為立法委員兼民進黨團幹事長賴清德到庭證
    稱：97年10月3日民進黨團邀請衛生署長葉金川來說明三聚
    氰胺事件，署長稱沒空，但當天早上發現署長在立法院另外
    會議室參加個人立委召開的記者會，黨團就請上訴人2人及
    陳啟昱委員前往邀請，經過許久署長仍未來，伊前往查看並
    在個人立委記者會結束後進入會議室邀請署長，署長走出會
    議室時伊跟在後面，當時很多記者都到會議室門口，民進黨
    團想請署長到我們黨團，而國民黨的張碩文委員也要把署長
    帶去另外的地方，但是再加上現場很多記者，所以就發生推
    擠現象，伊有聽到被上訴人數次高喊立委打人，伊亦聽到上
    訴人潘孟安委員說立委哪有打人，伊當時就站在旁邊，伊看
    到現況並沒有打人的情形，因為被上訴人的先生係國民黨大
    黨鞭林益世委員，其身分特殊，所以伊認為被上訴人的高喊
    不是一個單純的記者作為，伊認為有澄清的必要，避免國民
    黨長期抹黑民進黨為暴力政黨，伊亦考慮到上訴人2人為新
    科委員，如不澄清未來會對上訴人2人造成傷害，且伊亦認
    葉金川沒有到民進黨團是不適當的，也是我們召開記者會的
    理由，前述三個理由就是後來召開記者會的目的；一般在立
    法院發生衝突或推擠時，因為立法院有很多SNG車，最快馬
    上就會上電視媒體報導；且一般立法委員遇到不實報導時多
    會馬上召開記者會澄清，以便與當天的新聞作比對，如果在
    第二天才澄清，記者可能不會報導等語（見本院卷(二)第2頁
    反面至第3頁反面）。又證人即當時擔任中國時報國會組召
    集人之蔡慧貞到庭證稱：當天因為葉金川沒有去民進黨團的
    會議，所以民進黨團的立委就從黨團辦公室走過來，然後一
    群媒體跟過來，民進黨的立委進來101室前面旁邊等，記者
    會結束王金平院長離開後，民進黨立委就要葉金川跟他們去
    黨團開會，所以當時就有兩群的各家記者都在101室，因為
    民進黨要找葉金川過去，所以媒體就包圍住他們，然後就一
    起走出101室門口，101室門口很小，而且門的走廊有高低階
    ，當時帶著葉金川、立委走的應該是媒體，而大家擠來擠去
    ，當時聽到被上訴人連喊了好幾聲立委打人，立委怎麼可以
    打人，接著就聽到立委說誰打人，我們沒有打人；伊當時以
    中國時報記者長官的身分去觀察新聞事件，伊在現場沒有看
    到立委打人，看到的是推擠，伊彙整跑藍、綠路線記者所提
    出之報導，伊並未報導立委打人的場景；一般記者在現場採
    訪的習慣，不太會公親變事主，除非是記者遭到攻擊或採訪
    時被阻礙，當時被上訴人跳出來有點像當糾察隊的情況，是
    比較少見的，在立法院發生衝突的事件非常多，當記者到現
    場看到衝突事件時就趕快採訪看清事件，很少出面制止等語
    （見本院卷(二)第4頁背面至第5頁背面）。是被上訴人於當日
    進行現場採訪時，就現場國民黨、民進黨立法委員對衛生署
    署長葉金川為相歧之要求（即將葉金川帶往不同地點）及眾
    多記者推擠現象，高喊立委為什麼要打人等語，被上訴人雖
    以疑問語詞呈現，然其真意即指現場立法委員有打人之情況
    ，此與現場狀況是否相符，依證人賴清德、蔡慧貞對現場所
    見、所聞之前開證詞，容有極大差異，且違反一般記者進行
    現場採訪時以查看清楚事實為其己職而不介入新聞事件之原
    則相違，亦即被上訴人在現場高喊立委為什麼打人等語之報
    導是否與現場狀況相符，實有疑義；且被上訴人為執政黨國
    民黨立法委員林益世之配偶，當日狀況係在野黨民進黨因衛
    生署長葉金川未依邀請於同日上午8:30該黨就三聚氰胺事件
    所舉辦之早餐會，包括上訴人2人在內之民進黨立法委員始
    於葉金川在同日參加同屬三聚氰胺事件相關記者會後，要求
    葉金川說明何時至民進黨團就三聚氰胺事件作報告，再參諸
    兩造不爭執之臺北地院98年度易字第1744號刑事判決附件3T
    VBS無線衛星電視台所提供之DVD光碟勘驗筆錄檔案名稱VTS-
    01-0記載：「1.新聞稿譯文：衝突一開始，國民黨小黨鞭張
    碩文和民進黨立委蘇震清，一左一右架住了葉金川。張碩文
    用手跟胸膛圍住署長，但推擠太過劇烈，葉金川被張碩文的
    手勾個正著，兩眼瞪大、表情痛苦。混亂中，他勉強的擠出
    尷尬的笑容，似乎是要張碩文高抬貴手，他同時嘗試轉身掙
    脫，沒有想到這一轉更慘，直接勾到了咽喉。…這時候民進
    黨立委潘孟安，突然從他的背後伸手，用力一勾，要勾住葉
    金川。…但潘孟安多次出手拉他，也夠他折騰。搶他的，保
    護他的，推擠成一片，葉金川無辜窒息將近兩分鐘，TVBS新
    聞綜合報導。2、新聞畫面內容00：00：05至00：00：08
    張碩文（背對鏡頭）以左手勾住葉金川脖子。羅木才站在葉
    金川左側，右手搭在葉金川的右肩上。潘孟安站在羅木才後
    面。陳啟昱站至張碩文身後，伸出左手輕碰葉金川右臂。…
    00：00：09至00：00：18…張碩文自葉金川身後以左手環
    在葉金川胸前，左手並拉住葉金川右臂。羅木才站在葉金川
    左側，右手搭在葉金川的右肩上，想往前開路。蘇震清站在
    葉金川身後，右手拉住葉金川。葉金川遭多人拉扯，表情痛
    苦。00：00：19至00：00：30…葉金川轉身面對陳啟昱，
    使得張碩文的左手直接勾住葉金川之咽喉部位。葉金川因周
    圍張碩文、羅木才等人之拉扯力量而隨之移動。…00：00
    ：44至00：00：49張碩文站在葉金川身後，左手環在葉金川
    胸前。羅木才站在葉金川左側，右手搭在葉金川的右肩上，
    並伸出左手將葉金川與攝影記者隔開。蘇震清站在葉金川右
    側。」等語（見原審卷第165-166頁），即國民黨立法委員
    張碩文當時確實以手勾住葉金川，並使葉金川表情痛苦，甚
    至於葉金川轉身後張碩文之手勾住葉金川咽喉，然葉金川事
    後於立法院接受上訴人蘇震清質詢時仍稱張碩文當日係要保
    護伊等語（見原審卷第60頁之立法院公報院會紀錄可憑）；
    則以上訴人2人以身為在野黨立委身分於97年10月3日質問葉
    金川何時至民進黨團說明三聚氰胺重大事件政策乙事時，要
    非葉金川所願為，上訴人2人與葉金川之立場並不相同，是
    此與同時現場發生推擠、拉扯情況時，上訴人2人聽聞身為
    國民黨立法委員配偶之被上訴人高喊立委為什麼打人等語時
    ，其主觀認被上訴人意指身為在野民進黨立法委員之上訴人
    2 人在立法院打人，甚至會遭引申為與被上訴人配偶所屬政
    黨相對立之民進黨施以暴力，衡與常情相符，不因被上訴人
    未指明道姓何立委打人而有不同。是被上訴人身為國民黨立
    法委員林益世之配偶，並兼任媒體記者，屬公眾人物，其於
    現場高喊立委為什麼打人等語，涉及有無不實報導，暨該報
    導有無使在野政黨民進黨予人使用暴力之不良觀感等屬公眾
    之事物，自屬可受公評之事，況且被上訴人於現場採訪時高
    喊立委為什麼打人等語之報導，已足使人認係指身為在野黨
    立法委員之上訴人2人打人，已如前述，除對上訴人2人本人
    造成傷害外，亦對上訴人2人所屬之政黨民進黨可能遭誤認
    為暴力政黨，除如前開證人賴清德所述，亦與我國政黨間相
    互競爭所生之互動狀況相符，則上訴人2人更有發表言論出
    面澄清之必要。
  (四)再查，觀諸被上訴人於原審所提案發現場全程影音光碟（見
    原審卷第28頁）經上訴人潘孟安提出於臺北地院98年度易字
    第1744號刑事案件（見臺北地院98年度易字第1744號刑事卷
    第36、37頁），並經承審法官進行勘驗其內容如該案刑事判
    決附件1中視新聞光碟勘驗筆錄（見原審卷第161頁反面至第
    163頁反面）所示，自葉金川準備走出會議時起，即與在場
    記者發生推擠，於葉金川即將步出門口時推擠更為嚴重，此
    時始有上訴人潘孟安及其他民進黨立委朝葉金川方向擠去【
    即該附件1內容所示：1、00：00：00至00：00：03葉金川準
    備走出會議室，與記者陣仗發生推擠。2、00：00：03至00
    ：00：20「等一下先出去、等一下先過去…(男聲)」「小心
    、小心、小心、小心、小心、小心、小心、小心！(男聲)」
    「在幹嘛啊！(女聲)」「幹嘛這樣推啊！(男聲)」「喔喔喔
    喔喔…(男聲)」「喔…不要擠～」3、00：00：20至00：00
    ：23鏡頭轉至葉金川即將步出門口。4、00：00：23至00：0
    0：26因推擠情形更加嚴重，甚至有女記者以高分貝尖叫。
    某男記者:「不要擠不要擠～」5、00：00：26至00：00：28
    眾人推擠。被告（即上訴人潘孟安）及其餘民進黨立委在人
    群中往葉金川方向擠去。」】，旋民進黨立委陳啟昱、上訴
    人蘇震清及其他民進黨立委先後質問葉金川，並發生推擠及
    跟隨葉金川移動之情形【即該附件1內容所示：1、00：00：
    00至00：00：03葉金川準該勘驗內容：6、00：00：28至00
    ：00：31民進黨立委陳啟昱:「署長啊，為什麼不敢接受監
    督啊？」7、00：00：31至00：00：33民進黨立委蘇震清:「
    你嘎話供齁清楚喔!」8、00：00：33至00：00：37民進黨立
    委陳啟昱:「為什麼不敢接受監督啊，蝦？政策反覆怎麼救
    業者，蝦？」伴隨女記者尖叫聲。9、00：00：37至00：00
    ：42民進黨立委群，一邊質問葉金川一邊緊緊「跟隨」葉金
    川一行人移動。】後，隨即有被上訴人發聲（見原審卷第29
    頁）:「為什麼要打架啊？為什麼要打架啦？不要打架啦(女
    聲)」等情【即該附件1內容所示：8、00：00：33至00：00
    ：37所示】，然依該勘驗內容，當時現場亦僅呈現民進黨立
    委推擠及跟隨葉金川移動之情況，則被上訴人卻高喊為什麼
    要打架啊？等語意指有人打架之情形，兩者難認一致。又依
    被上訴人自陳其於原證3即前開刑事判決附件1中視電視臺所
    提供之光碟01：17、02：25時高喊「立委怎麼可以打人啊？
    」、「委員可以在立法院打人嗎？」等語（見原審卷第30、
    32頁），對照被上訴人高喊前之現狀，或有上訴人潘孟安擠
    至葉金川身前，將左手臂靠在葉金川肩膀上，右手臂拉著葉
    金川西裝之左肩，或上訴人潘孟安轉而站在葉金川身邊，右
    臂搭在葉金川右肩上，或葉金川手臂被多人拉扯，上訴人潘
    孟安亦在其中之情形，然於同時現場葉金川亦遭周圍記者、
    人群不斷推擠、葉金川手臂遭包括上訴人潘孟安在內之多人
    拉扯，甚至上訴人潘孟安當場即提出何人打人之疑問【即該
    附件1內容所示：18、00：01：10至00：01：14被告擠至葉
    金川身前，被告將左手臂靠在葉金川肩膀上，右手臂拉著葉
    金川西裝之左肩部分，周圍記者亦推擠不斷。某女記者: 「
    怎麼可以這樣打人(重覆約三次)啦!」某男記者:「不要這樣
    推啦」19、00：01：14至00：01：27被告轉而站在葉金川身
    邊，右臂搭在葉金川右肩上。葉金川周遭的人群不斷推擠。
    民進黨立委蘇震清: 「冇啦，黨團給你邀請，你一點也冇…
    」
    記者尖叫聲又起，某女記者:「立委怎麼可以這樣打人啊(再
    重覆約兩次)」被告:「冇啦!不是啦!」民進黨立委蘇震清:
    「冇啦!...你有甚麼…」「不要這樣推啊～」「小心～」…
    24、00：02：13至00：02：24葉金川之左手臂被許多人拉扯
    ，被告亦在其中。「危險啦」「小心小心小心」某女記者:
    「可以在立法院打人嗎？委員怎麼可以這樣子？可以在立法
    院打人嗎？」民進黨立委潘孟安:「誰打人？你看…」】，
    再參諸前開證人賴清德證述現場僅有推擠並無打人情事，及
    與被上訴人同為記者身分之蔡慧貞亦證稱其於現場觀察亦認
    僅係推擠而無打人之事，暨前開TVBS無線衛星電視台所提供
    之DVD光碟勘驗筆錄檔案名稱VTS-01-0記載國民黨小黨鞭張
    碩文和民進黨立委蘇震清一左一右架住了葉金川，張碩文以
    肢體保護葉金川表情痛苦，潘孟安多次出手拉葉金川，也夠
    葉金川折騰。搶他的，保護他的，推擠成一片，葉金川無辜
    窒息將近兩分鐘等語之內容（見原審卷第165頁正、反面）
    ，及上訴人潘孟安聽聞被上訴人高喊委員可以在立法院打人
    時當場提出何人打人之疑問等情，應可認被上訴人在現場進
    行採訪時，就現場之狀況當場高喊立委為什麼打人之相當於
    對現場進行之新聞報導是否與現場情況相符，容有疑問。況
    且再參前開推擠事件經檢察官以國民黨籍立法委員張碩文、
    行政院衛生署國會聯絡人羅木才趨前護住葉金川往其座車方
    向行進，詎上訴人潘孟安為使葉金川留下向民進黨團報告，
    竟以左臂環住葉金川頸部，復以右手拉住葉金川右衣領之強
    暴方式，將葉金川拖行，阻止其離去而妨害其行使權利，並
    於拉扯中使葉金川呼吸困難，因高血壓、頭暈、心悸而受有
    傷害（傷害部分未據告訴）之事實，對上訴人潘孟安提出刑
    法第304條強制罪嫌起訴，經法院以上訴人潘孟安無以強暴
    手段妨害葉金川離去之故意，亦未以強暴方式控制葉金川行
    進方向，及無證據證明上訴人潘孟安有何對葉金川施強暴行
    為為由，判決上訴人潘孟安無罪確定，業經本院調卷本院99
    年度上易字第10號刑事歷審卷宗，核閱無訛，並有該刑事判
    決影本可憑（見本院卷(一)第59-67頁），益徵被上訴人高喊
    立委打人是否與現場狀況相符，自有質疑之空間。然以上訴
    人2人均為在場之人，其2人本身即可自行確認現場是否有立
    委打人之情形，雖該現場狀況確有上訴人2人與葉金川發生
    肢體接觸拉扯、推擠之情形，如前開刑事判決附件之光碟勘
    驗內容，然此亦與一般人所謂以傷害他人之意毆打他人致受
    傷害之「打人」行逕，尚屬不同，是上訴人就其等於詢問葉
    金川何時到民進黨團說明之現場並無被上訴人所稱立委打人
    之事已善盡舉證之責。而上訴人2人事發後隨即於民進黨團
    召開之記者會上，依其等現場所見聞以被上訴人在現場高喊
    立委打人而與現況有違之報導，指稱被上訴人自導自演、惡
    意扭曲報導、使用言語暴力等，自屬對公眾人物之被上訴人
    於進行新聞採訪暨涉及在野政黨問政方式等公眾事物，並為
    維護自身名譽，且對其所言為真實已善盡舉證之責，揆諸前
    開說明，縱使上訴人前開言論使被上訴人名譽等人格權受有
    損害，然基於保障人民言論自由之基本權利，自得卸免上訴
    人2人侵權行為責任。至上訴人蘇震清於97年10月3日接受媒
    體採訪時指稱被上訴人為黑心記者，依前開不爭執事項(六)所
    載，實係基於被上訴人高喊立委打人與現場情況未盡相符而
    來，應屬上訴人蘇震清對被上訴人高喊立委打人與現場情況
    未盡相符之主觀價值判斷所為意見表達，自無所謂真偽可言
    ，即使係屬尖酸刻薄，揆諸前開說明，亦受憲法言論自由之
    保障，尚難令其負侵權行為之責。
  (五)又葉金川於事發後隨即因頭暈、心悸、臉紅、血壓升高入住
    醫院，主訴「遭立委勒住脖子」，診斷檢驗結果為高血壓及
    左側脖子軟組織腫脹；並於同月間在立法院答覆上訴人蘇震
    清質詢時稱當時遭多人暴力脅迫，其脖子被勒、後頸被打，
    脖子受傷等情，如前開三不爭執事項(七)、(八)所載；然觀諸臺
    北地院98年度易字第1744號刑事判決附件1、2、3光碟有關
    現場狀況之勘驗筆錄所示（見原審卷第161頁反面至第170頁
    ），就有關立法委員與葉金川間之肢體接觸部分，其中附件
    1 僅記載「民進黨立委群，一邊質問葉金川一邊緊緊『跟隨
    』葉金川一行人移動。」、「鏡頭移動到蘇震清與葉金川一
    行人之『拉扯』」、「國民黨立委張碩文貼身抱住葉金川，
    將葉金川與人群隔開，被告（即上訴人潘孟安）站在張碩文
    身後。」、「有一隻手放在葉金川之左肩上，並抓住西裝領
    口（看不清楚是張碩文還是被告的手）」、「被告擠至葉金
    川身前，被告將左手臂靠在葉金川肩膀上，右手臂拉著葉金
    川西裝之左肩部分」、「被告轉而站在葉金川身邊，右臂搭
    在葉金川右肩上。」、「被告右手扶著葉金川背部說:」、
    「鏡頭轉至葉金川正面，被一行人攙扶著仍往前行。被告跟
    在葉金川身後，左手放在葉金川背後（看不清被告左手的確
    切位置）。」、「葉金川之左手臂被許多人拉扯，被告亦在
    其中。」等情；該附件2亦僅記載「葉金川身邊發生拉扯，
    女記者尖叫聲不斷。張碩文抱住葉金川，將葉金川與人群隔
    開，被告站在張碩文身後，記者群仍不停推擠。」、「被告
    站在葉金川身後。」、「被告在葉金川身邊隨之移動，」「
    被告一直站在葉金川身邊。」等情，則上訴人2人與葉金川
    或有肢體接觸，但均未見上訴人2人有接觸到葉金川之脖子
    ；又該附件3記載：「張碩文（背對鏡頭）以左手勾住葉金
    川脖子。羅木才站在葉金川左側，右手搭在葉金川的右肩上
    。潘孟安站在羅木才後面。陳啟昱站至張碩文身後，伸出左
    手輕碰葉金川右臂。」、「張碩文自葉金川身後以左手環在
    葉金川胸前，左手並拉住葉金川右臂。羅木才站在葉金川左
    側，右手搭在葉金川的右肩上，想往前開路。蘇震清站在葉
    金川身後，右手拉住葉金川。葉金川遭多人拉扯，表情痛苦
    。」、「眾人將葉金川圍住，葉金川之周遭有張碩文、羅木
    才、蘇震清、陳啟昱等人。潘孟安站在蘇震清背後，雙手搭
    在蘇震清的肩膀上。葉金川轉身面對陳啟昱，使得張碩文的
    左手直接勾住葉金川之咽喉部位。葉金川因周圍張碩文、羅
    木才等人之拉扯力量而隨之移動。」、「潘孟安站在葉金川
    身旁。葉金川表情痛苦、低頭（臉部慢動作特寫鏡頭）。」
    、「葉金川被張碩文、羅木才、潘孟安等人圍住。」、「張
    碩文站在葉金川身後，左手環在葉金川胸前。羅木才站在葉
    金川左側，右手搭在葉金川的右肩上，並伸出左手將葉金川
    與攝影記者隔開。蘇震清站在葉金川右側。」、「潘孟安（
    站在張碩文身後）伸出左手越過張碩文的右肩，勾住葉金川
    的後頸，使得葉金川的身體向前傾斜。」、「潘孟安左手臂
    靠在葉金川肩膀上，右手臂拉著葉金川西裝之左肩部分。」
    、「張碩文與羅木才分站葉金川左右兩側護住葉金川。張碩
    文伸出左手將蘇震清與葉金川隔開，羅木才亦伸長右手將蘇
    震清推開。潘孟安站在張碩文身後。有一隻手跨越張碩文右
    肩放至葉金川左肩上（看不清楚是否為潘孟安之手）。張碩
    文將左手架在蘇震清左肩上，蘇震清低頭躲開，從張碩文腋
    下擠至葉金川面前。張碩文以身體將潘孟安阻擋在身後，使
    潘孟安與葉金川隔開。」、「眾人將葉金川圍住，葉金川之
    周遭有張碩文、羅木才、蘇震清、陳啟昱等人。潘孟安往人
    群中間跑去，站在蘇震清背後，雙手搭在蘇震清的肩膀上。
    蘇震清與張碩文兩人不停的拉扯、推擠。葉金川轉身面對陳
    啟昱，與陳啟昱談話。葉金川因周圍張碩文、羅木才等人之
    拉扯力量而隨之移動。」、「張碩文（背對鏡頭）以左手勾
    住葉金川脖子。羅木才站在葉金川左側，右手搭在葉金川的
    右肩上。潘孟安站在羅木才後面。陳啟昱站至張碩文身後，
    伸出左手輕碰葉金川右臂。葉金川轉身面對陳啟昱，並與陳
    啟昱短暫交談，隨即低頭。」等情，可知葉金川之脖子係遭
    張碩文以手勾住，在包括上訴人2人在內之眾人推擠間葉金
    川表情痛苦，雖上訴人潘孟安曾站在張碩文身後伸出左手越
    過張碩文右肩勾住葉金川的後頸，及上訴人潘孟安將左手臂
    靠在葉金川肩膀上，右手臂拉著葉金川西裝之左肩，亦難認
    葉金川脖子所受傷害，係由上訴人2人直接造成，是葉金川
    所受傷害及事後陳稱其受暴力脅迫，尚非當然可認係上訴人
    2人於前開拉扯、推擠之間故意造成或意欲為之，自與被上
    訴人於現場高喊立委打人等語不相當，不足為被上訴人有利
    之認定。
  (六)末以，被上訴人於前開現場高喊立委打人之新聞報導與現場
    情況，容有不同之解讀空間，其2人雖在現場與葉金川發生
    推擠、拉扯，亦難認有被上訴人所稱故意使人受傷之立委打
    人情形，則依上訴人2人所提前開證據資料，可認其等有相
    當理由確信被上訴人於前開現場高喊立委打人之報導不實為
    真實，其等對該報導是否真實之公眾事物，基於包括自辯、
    澄清政黨問政方式之善意發表被上訴人有言語暴力、惡意扭
    曲、自編自導之言論，並基此以主觀評價被上訴人為黑心記
    者，均仍屬言論自由保護之範疇；又被上訴人對上訴人前開
    言論係出於明知不實故意捏造或因重大過失、輕率、疏忽而
    不知其真偽等不利之情節未善盡舉證責任，揆諸前開意旨，
    自亦難認上訴人等發表前開言論為未盡注意義務而有過失。
    是上訴人2人分別於記者會及接受新聞採訪時對被上訴人所
    發表之言論，尚難令負侵權行為之責。
八、從而，被上訴人依民法第18條第1項、第184條第1項前段、
    第185條第1項前段、第195條第1項規定請求上訴人連帶在中
    國時報、聯合報、自由時報、蘋果日報全國版頭版，以20號
    字體、2分之1版面即寬32公分、高26公分之篇幅，刊登如附
    件所示之道歉聲明壹部分3日，請求上訴人潘孟安在中國時
    報、聯合報、自由時報、蘋果日報全國版頭版，以20號字體
    、2分之1版面即寬32公分、高26公分之篇幅，刊登如附件所
    示之道歉聲明貳部分3日，均無理由，不應准許。原審就此
    部分為被上訴人勝訴之判決，自有未洽。上訴意旨指摘原判
    決此部分不當，求予廢棄改判，為有理由。自應由本院予以
    廢棄改判，如主文第2項所示。
九、兩造其餘之攻擊或防禦方法及未經援用之證據，經本院斟酌
    後，認為均不足以影響本判決之結果，自無逐一詳予論駁之
    必要，併此敘明。
十、據上論結，本件上訴為有理由，依民事訴訟法第450條、第
    78 條，判決如主文。
中    華    民    國    100  年    11    月    9    日
                    民事第十九庭
                        審判長法  官  魏麗娟
                              法  官  黃明發
                              法  官  李媛媛
正本係照原本作成。
如不服本判決，應於收受送達後20日內向本院提出上訴書狀，其
未表明上訴理由者，應於提出上訴後20日內向本院補提理由書狀
（均須按他造當事人之人數附繕本）上訴時應提出委任律師或具
有律師資格之人之委任狀；委任有律師資格者，另應附具律師資
格證書及釋明委任人與受任人有民事訴訟法第466條之1第1項但
書或第2項（詳附註）所定關係之釋明文書影本。如委任律師提
起上訴者，應一併繳納上訴審裁判費。
中    華    民    國   100    年    11    月    10    日
                              書記官  李華安
附註：
民事訴訟法第466條之1（第1項、第2項）：
對於第二審判決上訴，上訴人應委任律師為訴訟代理人。但上訴
人或其他法定代理人具有律師資格者，不在此限。
上訴人之配偶、三親等內之血親、二親等內之姻親，或上訴人為
法人、中央或地方機關時，其所屬專任人員具有律師資格並經法
院認為適當者，亦得為第三審訴訟代理人。
附件：道歉聲明
壹、道歉人：立法委員潘孟安、蘇震清。我等於民國九十七年十
    月三日召開立法院民進黨團記者會，以不實之主張與陳述，
    侮辱彭愛佳小姐蓄意滋事、自導自演、使用言語暴力云云。
    我等當日之陳述，絕非事實，因我等之前述不法行為導致彭
    愛佳小姐清譽受損，謹以此聲明澄清並道歉。
貳、道歉人：立法委員潘孟安。本人於民國九十七年十月三日接
    受三立新聞訪問時，以不實之主張與陳述，侮辱彭愛佳小姐
    使用言語暴力製造衝突，並濫指彭愛佳小姐為黑心記者云云
    。本人當日之陳述，絕非事實，因本人前述不法行為導致彭
    愛佳小姐清譽受損，謹以此聲明澄清並道歉。